【裁判字號】    94,訴,426
【裁判日期】    950310
【裁判案由】    交還土地
【裁判全文】
臺灣高雄地方法院民事判決               94年度訴字第426號
原      告  庚○○
訴訟代理人  己○○
被      告  群安工程股份有限公司
法定代理人  丁○○
訴訟代理人  黃賜珍律師
複代理人    劉立恩律師
            戊○○
當事人間請求交還土地事件，本院民國95年2 月24日言詞辯論終
結，判決如下：
  主  文
被告應將坐落高雄縣大樹鄉○○○段四一二之二地號，面積一千
四百九十七平方公尺之土地交還原告。
被告應自民國九十三年八月二十日起至返還前項土地之日止，按
月給付原告新台幣貳仟貳佰柒拾伍元。
原告其餘之訴駁回。
訴訟費用由被告負擔二十分之十九，餘由原告負擔。
本判決原告勝訴部分，於以新台幣柒拾伍元供擔保後，得假執行
。但被告以新台幣貳佰貳拾肆萬元供擔保後，得免為假執行。
原告其餘假執行之聲請駁回。
  事  實
一、按訴狀送達後，原告不得將原訴變更或追加他訴。但請求之
    基礎事實同一者不在此限，民事訴訟法第255 條第1 項第1
    款定有明文。原告起訴時訴之聲明第一項原聲明：被告應將
    坐落高雄縣大樹鄉412 之2 地號，面積1,497 平方公尺土地
    （下稱系爭土地）上之鐵柵門拆除，土地交還原告；嗣於民
    國94年6 月28日追加為：被告應將系爭土地上如附圖所示編
    號Ａ、Ｂ、Ｃ、Ｄ、Ｅ、Ｆ之地上物拆除，並將土地交還原
    告；嗣於94年10月17日再變更為：被告應將系爭土地上如附
    圖所示編號Ａ、Ｂ、Ｃ、Ｄ、Ｅ、Ｆ之地上物遷讓交還原告
    ；復於94年10月31日再追加為：被告應將系爭土地上如附圖
    所示編號Ａ、Ｂ、Ｃ、Ｄ、Ｅ、Ｆ之地上物遷讓交還原告，
    並將土地全部交還原告。經核均係本於被告無權占有系爭土
    地及其上之地上物之同一基礎事實，其訴之追加、變更，應
    予准許，核先敘明。
二、原告起訴主張：系爭高雄縣大樹鄉○○○段412 之2 地號，
    面積1497平方公尺之土地，原為訴外人甲○○所有，嗣由原
    告於93年7 月29日向本院民事執行處拍得，並於93年8 月12
    日領得不動產權利移轉證書，而為系爭土地所有權人。系爭
    土地上如附圖所示編號Ａ（圍牆，5 平方公尺）、Ｂ（鐵捲
    門，10平方公尺）、Ｃ（辦公室，89平方公尺）、Ｄ（鐵架
    涼棚，37平方公尺）、Ｅ（鐵架涼棚，112 平方公尺）、Ｆ
    （鐵架涼棚、290 平方公尺）等地上物（下稱爭系地上物）
    ，縱原為訴外人明發煤氣分裝股份有限公司（下稱明發公司
    ）所有，然為未經登記之違章建築，且經拍賣公告載明為「
    廢棄空屋」，所有權亦應歸屬系爭土地拍定人之原告所有。
    被告於查封拍賣期間未陳報系爭土地有租賃關係，且提出之
    土地租賃契約期限過長，應為事後偽造，況該土地租約未經
    公證，期限逾五年，無買賣不破租賃原則適用，被告現占有
    系爭土地及建物，顯無合法權源；又被告無權占有系爭土地
    ，係無法律上原因受有於相當租金之利益，致原告受有損害
    ，被告應依系爭土地公告現值每平方公尺為新台幣（下同）
    1,500 元，按週年利率6%計算，按月返還其所受之相當於租
    金之利益11,228元，爰依民法第767 條及179 條規定，請求
    被告自系爭地上物遷讓，並返還系爭土地，並給付不當得利
    之金額等語。並聲明：(一)被告應將坐落高雄縣大樹鄉412 之
    2 地號土地上如附圖所示編號Ａ、Ｂ、Ｃ、Ｄ、Ｅ、Ｆ之地
    上物遷讓交還原告，並將土地全部交還原告。(二)被告應自93
    年8 月20日起至返還日止，按月給付原告11,228元。(三)願供
    擔保請求宣告假執行。
三、被告則以：系爭土地原所有人甲○○與訴外人丙○○於78年
    間簽訂租賃契約，約定承租人丙○○得自行或提供他人使用
    系爭土地，租賃期間為10年（78年9 月10日起至88年9 月10
    日止），如租期屆滿，甲○○未讓售系爭土地予丙○○，視
    為雙方同意延長租約期限至20年。因出租人甲○○未讓售系
    爭土地，依上開約定而延長租賃期限至108 年9 月10日。丙
    ○○承租後，先後提供系爭土地先後予明發公司及被告公司
    使用，現則由被告占有使用中。被告係因承租人丙○○於租
    賃契約允許之範圍內，使用系爭土地，並向所有人明發公司
    承租系爭地上物，自有占有之正當權源。又本件土地租賃成
    立於民法第425 條修正前，原告雖拍賣取得系爭土地，依修
    正前民法第425 條規定，租賃契約仍有效。再承租人丙○○
    依上述土地租賃契約之約定，業將租期內之租金，合計45萬
    元交予出租人甲○○，原告自無從再向被告請求相當於租金
    之不當得利等語置辯。並求為判決：駁回原告之訴，並陳明
    如受不利益之判決，願以現金或等值銀行可轉讓定期存單供
    擔保，請准宣告免為假執行。
四、兩造不爭執事項：
    系爭土地於78年10月9 日登記為甲○○所有，嗣經原告於93
    年7 月29日向本院民事執行處投標買得，原告並已於同年8
    月12日領得本院民事執行處發給之不動產權利移轉證書，而
    為系爭土地之所有權人；系爭土地原為明發公司使用，嗣閒
    置一段期間，至85年間始由被告公司占有使用迄今；該土地
    上之系爭地上物係明發公司所有，現出租予被告公司使用占
    有；被告取得系爭土地之占有及其所承租明發公司所有之系
    爭地上物占有系爭土地，係源自與丙○○間之無償使用借貸
    關係等事實，為兩造所不爭執，並有系爭土地之土地登記謄
    本、土地登記簿、拍賣公告各1 份、照片10幀、現場簡圖1
    份在卷足稽，且經本院調取本院93年度執字第43292 號卷執
    行卷宗核閱屬實，另並會同高雄縣鳳山地政事務所人員到場
    勘測屬實，有本院94年5 月24日勘驗筆錄、及高雄縣鳳山地
    政事務所鳳地所二字第0940005930號函及所附複丈成果圖各
    1 份在卷可參。
五、本件之爭點在於：(一)原告是否為系爭地上物之所有權人，又
    原告請求被告遷出系爭地上物並返還予原告，是否有據；(二)
    原告請求被告返還系爭土地是否有據；(三)被告是否無權占有
    系爭土地而應給付相當於租金不當得利及金額為何；茲分述
    如下：
  (一)原告是否為系爭地上物之所有權人，又原告被告遷出系爭地
    上物並返還予原告，是否有據：
  1.按土地與房屋等地上物為個別之不動產，各得單獨為交易之
    標的，原告係拍買取得系爭土地，系爭地上物則未在拍賣範
    圍內，此有本院民事執行處拍賣公告、不動產權利移轉證明
    書各一份附於本院92年度執字第43292 號執行卷宗可參。原
    告所拍定取得之標的為系爭土地，自僅取得系爭土地之所有
    權。又系爭地上物屬明發公司所有，現出租予被告公司使用
    ，業經證人乙○○結證稱：「我是明發公司董事長，系爭地
    上物為明發公司所有，明發公司於85年間系爭地上物出租予
    被告公司驗瓶使用」等語明確（見本院94年10月27日、95年
    1 月12日準備程序筆錄），且為兩造所不爭執，並有發票影
    本12張附卷可證；再觀現場大門旁圍牆（即附圖編號Ａ地上
    物）上有「明發煤氣公司」字樣，旁另豎立有「群安驗瓶場
    」招牌等情，有原告所提之現場照片10張可證，足認系爭地
    上物為明發公司所有，並非無主物亦無廢棄情事；又上開卷
    附之拍賣公告上業已載明：「系爭土地上未辦理保存登記建
    物，不在拍賣範圍，建物占有土地不點交，實際使用情形，
    投標人應自行查明」，故而原告僅以拍賣公告註明系爭土地
    上有「廢棄空屋」，而主張系爭地上物業經廢棄，而應屬土
    地拍定人之原告所有，自無可採。
  2.原告並非系爭地上物之所有人，自無法本於所有人之地位請
    求被告自系爭地上物遷出或返還，是原告依據民法第767 條
    之規定，請求被告自系爭地上物即如附圖所示編號Ａ、Ｂ、
    Ｃ、Ｄ、Ｅ、Ｆ之地上物（分為圍牆、鐵捲門、辦公室、鐵
    架涼棚、鐵架涼棚、鐵架涼棚）遷讓並返還予原告部分之主
    張，自屬無理由。
  (二)原告請求被告返還系爭土地是否有據？
  1.按「所有人對於無權占有或侵奪其所有物者，得請求返還之
    ，民法第767 條定有明文。又以無權占有為原因請求返還所
    有物之訴，被告對原告就其所有權存在之事實無爭執，而僅
    以非無權占有為抗辯者，原告於被告無權占有之事實無舉證
    責任。被告應就其取得占有係有正當權源之事實證明之，如
    不能證明，則應認原告之請求為有理由」，最高法院72年台
    上字第938 號判例可資參照。被告取得系爭土地之占有及其
    所承租明發公司所有之系爭地上物占有系爭土地，係源自與
    丙○○間之無償使用借貸關係之事實，為兩造所不爭，則被
    告就系爭土地是否為有權占有，自端視貸與人就系爭土地有
    無占有之正當權源，被告就此抗辯：因貸與人丙○○與系爭
    土地原所有人甲○○存在租賃契約，依買賣不破租賃原則，
    對系爭土地受讓人之原告仍存在，故非無權占有等語，並提
    出土地租賃契約1 份、租金收據2 份為證，然原告否認上開
    丙○○與甲○○之租賃關係為真。依前開說明，被告自應就
    貸與人丙○○係合法占有系爭土地之權源為舉證。
  2.查：系爭土地租賃契約之簽訂過程，證人甲○○、丙○○均
    證述：系爭土地過戶於甲○○名下時，為了避免雙方日後有
    爭執，而擬約簽名等語（均見本院94年7 月28日準備程序筆
    錄），與證人乙○○證稱：「付甲○○租金時，沒有簽定系
    爭土地之書面租約，至84年間清查財產時發覺，才由我負責
    處理補簽事宜等語（見本院94年10月27日準備程序筆錄），
    互相矛盾。且上開租約所載之簽約日期為78年9 月10日，然
    證人甲○○之簽名欄所列地址，竟係證人甲○○於84年11月
    11日始行遷入之戶籍地址「高雄縣路竹鄉○○路72號」，有
    甲○○之戶籍個人資料查詢表1 份在卷可參，並參酌系爭土
    地查封、拍賣期間均無人陳報租賃，遲於本件訴訟中被告始
    表示有租賃關係存在，及租賃期間長達30年等違於常情之情
    事，自難認系爭租賃契約為真。
  3.再上開45萬元土地租金之給付情形，亦經證人甲○○證述：
    「當時公司老闆丙○○要擴充場址，因系爭土地為農地，我
    有自耕農身份，丙○○拿錢給我去買這塊地，並過戶在我名
    下。系爭租約簽立是為調整雙方權益，租金實際之給付目的
    是因我負責土地的尋找及辦理登記，老闆給我的酬勞。」等
    語（見本院94年7 月28日準備程序筆錄），及證人丙○○證
    述：「系爭土地是資深員工甲○○找的，當時買的是一個完
    整的工廠及所坐落的整批土地（指同段412 及412- 2地號土
    地），…可以登記的土地（指同段412 號地號土地）就登記
    在明發公司名下，但系爭土地是農地，故登記在甲○○名下
    。最初整個廠區都是明發公司，之後…才成立被告公司，我
    是各該公司的主要股東，所以提供各該公司無償使用。…至
    於給甲○○之款項，是我私人給他。」等語（見本院94年7
    月28日準備程序筆錄）明確，並有系爭土地及同段420 地號
    土地現場工廠簡圖1 份、現場照片2 張在卷可證，顯見證人
    甲○○所收取之45萬元，實係證人丙○○給付之磋商購地報
    酬，並非租金，更足徵證人甲○○與丙○○間系爭土地之租
    賃契約應非真實。
  4.據上，被告所舉證據均不足證明原土地所有權人甲○○與丙
    ○○就系爭土地確有租賃關係存在，無適用民法第425 條買
    賣不破租賃規定之餘地，是以被告抗辯：證人甲○○與丙○
    ○簽訂有租賃契約，依買賣不破租賃，丙○○有權占有系爭
    土地等語，並無可採。被告無法證明貸與人丙○○占有系爭
    土地有何正當權源，復無法證明其取得占有系爭土地有何其
    他正當權源，是被告為無權占有系爭土地，堪予認定。故而
    原告依據民法第767 條所有物返還請求權，本於系爭土地之
    所有權人地位，請求被告返還系爭土地，為有理由。
  (三)被告是否無權占有系爭土地而應返還不當得利；
  1.按無法律上之原因而受利益，致他人受損害者，應返還其利
    益，民法第179 條前段定有明文。又無正當權源而使用他人
    所有之不動產，即可獲得相當於租金之利益，為社會通念，
    有最高法院61年度台上字第1695號判例之意旨可資參照。被
    告公司無權占有系爭土地（面積1,497 公尺），業如前述，
    被告消極減免其應支付原告使用系爭土地之代價，自受有相
    當於租金之利益；被告既受有相當於租金之利益，致系爭土
    地之所有人即原告受有損害，原告自得依不當得利之法律關
    係，請求被告給付相當於租金之不當得利。
  2.再按城市地方房屋租金，以不超過土地及建築改良物申報總
    價年息10% 為限；租用基地，建築房屋，其租金以不超過土
    地申報總價額年息10% 為限，土地法第97條第1 項、第105
    條分別定有明文。所謂土地總價額，依土地法施行法第25條
    之規定，係以法定地價為準；而法定地價，依土地法第148
    條之規定，係指土地所有人依該法規定所申報之地價。第按
    ，租用基地建築房屋者，其租金之限制，依土地法第105 條
    準用同法第97條第1 項規定之結果，固以不超過土地申報總
    價額年息10% 為限，然該法第97條關於房屋租金之限制，依
    條文文義及立法意旨，係側重於「防止房屋所有權人乘機哄
    抬租金，造成城市問題」，且就同法第三編第三章「房屋及
    基地租用」第94條至第96條均就「城市住宅用房屋」設其規
    範，應可認知該條項係有蘊涵摒除「城市營業用房屋」在外
    之意旨，屬「隱藏性法律漏洞」，自有以「目的性限縮解釋
    」補充而將其規範設限於僅在城市地區供住宅用之房屋，始
    有適用之必要，此除經最高法院93年台上字第1718號判決意
    旨闡釋甚詳外，並有同院94年度第2 次民事庭會議決議認因
    城市地方供營業用之房屋，承租人得以營商而享受商業上之
    特殊利益，非一般供住宅用之房屋可比，故所約定之租金，
    自不受土地法第97條規定限制之意旨可供參酌。又所謂年息
    10% 為限，乃指基地租金之最高限額而言，並非必須照申報
    價額年息10% 計算之；尚須斟酌基地之位置、工商繁榮程度
    、使用人利用基地之經濟價值、所受利益，彼等關係及社會
    感情等情事，以為決定，亦有最高法院68年度台上字第3071
    號判例之意旨可資參照。
  3.經查：系爭土地地勢平坦，西側緊鄰中華路，車輛往來眾多
    ，為大樹鄉與鳥松鄉之主要往來通道，距600 公尺處有國小
    及市場，生活機能良、金融、休閒設施可及性良，又系爭土
    地位於高雄縣鳥松鄉與大樹鄉之交界，地區範圍內公共設施
    不足，未來發展性緩慢等情，有本院94年5 月24日勘驗筆錄
    在卷可證，並有本院民事執行處92年度執字第43292 號強制
    執行事件案卷內所附之估價鑑定報告可資參照。本院審酌上
    述地點、商業繁榮之程度、對外聯絡之狀況等情狀，及被告
    係將系爭土地做為工廠營業使用等情，認本件應以系爭土地
    申報地價總價額，按年息6%計算相當於租金之不當得利金額
    ，方為相當及公允。而系爭土地申報地價為93、94、95年度
    之申報地價為304 元，有系爭土地之土地謄本、高雄縣鳳山
    地政事務所95年2 月3 日鳳地所三字第0950001052號函各1
    份在卷可稽。故依上開所述各項計算標準計算，原告得請求
    被告自93年8 月20日起至返還日止，按月給付之金額應為2,
    275 元【計算式：面積×申報地價×年息×年數。即1, 497
    ×304 ×6%×1/12=2 ,275 （小數點以下四捨五入）】，至
    其逾此部份之請求，則屬無據。
六、綜上所述，原告本於民法第767 條之規定，請求被告返還系
    爭土地（面積1,497 平方公尺），為有理由，自應准許。至
    原告請求被告自如附圖所示編號Ａ、Ｂ、Ｃ、Ｄ、Ｅ、Ｆ之
    地上物遷出並返還原告，為無理由。又原告依不當得利之法
    律關係，請求上訴人自93年8 月20日起至返還土地之日止，
    按月給付被上訴人2,275 元，尚屬有據，應予准許，逾此部
    分之請求，即屬無據，應予駁回。
七、兩造分別陳明願供擔保，聲請宣告假執行及免為假執行，經
    核均無不合，爰分別酌定相當之擔保金額，併予准許之。
八、據上論結：本件原告之訴，為一部有理由，一部無理由，依
    民事訴訟法第79條、第390條第2項、第392條第2項，判決如
    主文。
中    華    民    國    95    年    3    月    10    日
                  民事鳳山分庭審判長法  官  王伯文
                                    法  官  郭文通
                                    法  官  陳億芳
正本係照原本作成。
如對本判決上訴，須於判決送達後20日內向本院提出上訴狀。
中    華    民    國    95    年    3     月    10    日
                                    書記官  吳建德


司法院資訊處製作；財團法人民間司法改革基金會備份。
